臺灣彰化地方法院刑事裁定　　　　　　　　　　　　　　九十四年度聲判字第四號
　　聲　請　人　乙○○
　　被　　　告　甲○○
右列聲請人因告訴被告過失致死等案件，不服臺灣高等法院台中分院檢察署檢察長駁
回再議之處分（九十四年度上聲議字第一六六號，原不起訴處分案號：臺灣彰化地方
法院檢察署九十三年度偵字第八二九八號），聲請交付審判，本院裁定如左：
    主  文
本件聲請駁回。
    理  由
一、本件聲請交付審判意旨略以：被告甲○○為彰化縣警察局交通隊隊員，為依法令
    執行業務之人，其於民國九十三年九月四日下午十七時十分許，身著制服騎乘警
    用機車行經彰化縣花壇鄉○○路與花秀路交岔路口處時，因見被害人賴柏源（本
    件聲請人乙○○之子）騎乘當時未懸掛車牌之紅色重型機車，並搭載陳炯志正沿
    花秀路往花壇方向行駛（該機車後經查為陳炯志之堂姐陳依珊所有，車牌號碼為
    ＹＧＷ─四三○號，因違規事件而為警取締扣牌），甲○○身為交通警察，本應
    注意其於取締交通違規案件時，應注意比例原則，對於輕微違規案件，不應以可
    能造成他人死傷之方式進行取締，且依當時之客觀情形，並無不能注意之情事，
    卻疏於注意，於見賴柏源之上開違規行為後，隨即轉入花秀路並尾隨於賴柏源之
    後方追逐其所騎乘之機車，其追逐距離長達一公里，終致賴柏源因情緒緊張，失
    控而撞擊花秀路四七○號民宅前之圍牆，致賴柏源當場受有頭頸挫傷等傷害，此
    時被告甲○○身為警察，依法令對被害人有保護之義務，況依本件發生情節，被
    害人之車禍係因被告追逐所致，是被告對被害人而言，更負有救護之義務，惟其
    竟未留下對賴柏源為救護，反而逕行騎乘警用機車離去，而將當時已無自救能力
    之被害人賴柏源加以遺棄，後賴柏源雖經送醫急救，但仍於同日晚上二十一時二
    十一分許不治死亡，故認為甲○○涉有刑法第二百七十六條第二項業務過失致死
    及同法第二百九十四條第二項之遺棄致死罪嫌，嗣經本件聲請人對上開犯罪事實
    提出告訴後，由臺灣彰化地方法院檢察署檢察官對甲○○為不起訴處分，聲請人
    不服，對上開不起訴處分提出再議後，雖復經臺灣高等法院台中分院檢察署檢察
    官予以駁回，然該上開駁回再議之處分就業務過失致死罪部分並未審酌被告身為
    警察，卻騎乘警用機車沿路追逐僅為騎乘未掛車牌機車之被害人，致被害人因而
    失控撞牆致死；且就遺棄致死部分，亦疏於審酌被告當時負有保護及救護之義務
    ，竟任令受傷之被害人留置現場，未予必要之緊急救助，終致被害人因延誤送醫
    而傷重致死，難謂無責，是原駁回再議之處分於認定證據及法律見解上均有違誤
    之處，為此狀請本院裁定將全案交付審判等語。
二、按告訴人不服上級法院檢察署檢察長或檢察總長認再議無理由而駁回之處分者，
    得於接受處分書後十日內委任律師提出理由狀，向該管第一審法院聲請交付審判
    ；法院認為交付審判之聲請不合法或聲請無理由者，應駁回之，此刑事訴訟法第
    二百五十八條之一、第二百五十八之三第二項前段，分別定有明文。
三、業務過失致死罪之部分：
（一）就犯罪之證明而言，最高法院就犯罪事實之認定著有七十六年台上字第四九八
      六號判例，其認為『認定犯罪事實所憑之證據，雖不以直接證據為限，間接證
      據亦包括在內；然而無論直接或間接證據，其為訴訟上之證明，須於通常一般
      之人均不致有所懷疑，而得確信其為真實之程度者，始得據為有罪之認定，倘
      其證明尚未達到此一程度，而有合理之懷疑存在時，事實審法院復已就其心證
      上理由予以闡述，敘明其如何無從為有罪之確信，因而為無罪之判決，尚不得
      任意指為違法』，故依上開判例意旨，應認為僅有在確信被告之犯行屬實而且
      無合理懷疑存在時，法院方得對被告為有罪之判決，若犯罪事實不明或仍對犯
      罪事實或對於被告是否犯罪於認定上仍有合理懷疑之際，即不得遽為有罪之判
      決；復依刑事訴訟法第一百五十四條第二項規定，犯罪事實應依證據認定之，
      無證據不得認定犯罪事實，此係我國刑事訴訟法採行證據裁判主義之明文規定
      。經查：（１）本件聲請人雖堅信被告甲○○確有於上開時、地，騎乘警用機
      車尾隨於被害人賴柏源之後方追逐，致賴柏源因情緒緊張而失控撞擊花秀路四
      七○號民宅前圍牆傷害致死等情，固舉證人陳烔志、李成津及林麗足之證詞為
      證，然證人李成津、林麗足均明確證述其等係於肇事後始到現場，並未目擊案
      發之經過，則其二人皆無從證明被告有追逐被害人之情事，而證人即事故發生
      時坐在機車後座之證人陳炯志雖證稱：事發時確係因為有警察騎乘機車在其後
      方尾隨追逐，致賴柏源心生緊張而失控肇事等詞，但其亦明白表示並未看清楚
      當時追逐他們之員警之長相，故縱其所言為真，亦無法憑此率認被告甲○○即
      係事發當時騎乘警用機車在其後方尾隨追逐之員警，是其所證，亦無從作為不
      利於被告認定之依據，另彰化縣警察局就此復對事發地點附近之民眾梁家榜、
      施啟祥、洪有田、沉呂翠娥等人進行查訪，其等均表示並未於上開事故發生前
      ，看到警察騎乘警用機車追逐由二個青少年共乘之機車之情形，是聲請人此點
      指控，已有空口之嫌。（２）又查案發現場附近之彰化縣秀水鄉八號處雖設有
      監視錄影設備，惟因其設置之目的在於監看經過出入大門之車輛，並非針對道
      路往來車輛實施監錄，故其影片之畫質並無法辨識道路車輛之特徵，此除有彰
      化縣警察局案件編號九三五九七號現場勘驗報告一份附卷可參外，後經臺灣彰
      化地方法院檢察署檢察官將上開儲存錄影畫面之光碟函請法務部調查局為鑑定
      後，亦認為片中錄製之影像畫面模糊，致無法辨識人臉及機車類型，此亦有法
      務部調查局九十三年十二月七日調科柒字第○九三○○四四二二九○號函一紙
      附卷為憑。（３）綜上所述，經本院審酌偵查卷內所存之證據資料，並無任何
      足以證明本件被告甲○○確有於上開時、地，騎乘警用機車尾隨追逐被害人賴
      柏源之證據資料，是此部分之事實，實屬無法證明，原處分之認定並無違失。
（二）再就實體法之解釋而言，聲請人於再議與聲請意旨中表示，擔任警察亦為刑法
      上從事業務之人，而甲○○身為交通警察，卻對於輕微違規之交通案件，以可
      能造成他人死傷之方式進行取締，因而導致賴柏源死亡之結果發生，且二者間
      亦有因果關係在存在，故自應成立刑法第二百七十六條第二項業務過失致死罪
      ，其論證就形式上觀之，似非無據；然就本件之情形而言，縱員警甲○○果真
      有騎乘機車追逐賴柏源之行為，亦難以認其行為足以構成本罪，蓋警察之職責
      ，係以預防及偵查犯罪為要務，以當時賴柏源並未領有重型機車駕駛執照，並
      騎乘牌照已被吊扣之無牌照重型機車於道路上疾駛，於發現警察尾隨於後之際
      ，仍不知將機車停下接受違規舉發及調查，反而以接近時速七十公里之速度加
      速逃逸，其行為實非如同聲請人所言般係屬『輕微違規之交通案件』，實係有
      相當之犯罪嫌疑，是員警為調查犯罪所必要，自後追捕被害人，並無不法可言
      ，所採之執法手段，亦難謂失當；而刑法上所稱之因果關係，係指違法行為與
      結果發生間之因果關係，是若係合法行為之支配力下所生之結果，自非刑法所
      評價之對象，故縱使甲○○確有騎乘機車追逐賴柏源之行為，亦應認為係合法
      之執行職務行為，顯不構成聲請人所稱之業務過失致死罪，故聲請人此部分聲
      請，並無理由。
四、遺棄致死罪之部分：
（一）就證據之認定而言，本件聲請人指述被告甲○○於肇事後，並未下車對賴柏源
      為必要之救護，反而基於遺棄故意，將當時已無自救能力之被害人賴柏源以消
      極不作為之方式加以遺棄後逃逸，終致賴柏源傷重不治云云。惟查：聲請人此
      部分之指訴，乃係以街坊傳聞作為其指述之依據，並未對此提出具體之事證以
      供本院查理；而就聲請人所指述之遺棄情節，則據被告予以否認，其辯稱其於
      行經事故現場發見上開事故時，有先下車查看，且係於確認當時在場之證人李
      成津己經報案之後，始先行離去；而其所述之情節亦為證人李成津於警詢、偵
      查中所肯認；另依證人林麗足於偵訊時之證言亦指明事發時確有警察在場處理
      ，故就被告涉有遺棄罪行一事，亦屬無法證明。
（二）就實體法之解釋而言，遺棄之方式可分為積極的遺棄行為與消極的遺棄行為，
      其區分之實益在於，若係消極的遺棄行為，行為人是否會成立犯罪，則必須視
      其是否具有保證人地位而定；而本件聲請人指述被告甲○○係以消極不作為之
      方式遺棄賴柏源致死，並援引刑法第十五條：『對於犯罪結果之發生，法律上
      有防止之義務，能防止而不防止者，與因積極行為發生結果者同。因自己行為
      致有發生犯罪結果之危險者，負防止其發生之義務』及刑法第二百九十四條第
      一項『對於無自救力之人，依法令或契約應扶助、養育或保護而遺棄之，或不
      為其生存所必要之扶助、養育或保護者…』之規定，認為甲○○對於賴柏源之
      生命安全確係基於保證人之地位，故甲○○以先行離去之消極不作為方式遺棄
      賴柏源，自應構成刑法第二百九十四條第二項之有義務者之遺棄致死罪，其論
      據就形式上觀之，固非無據，然查：（１）依據刑法第十五條所創設之保證人
      地位，學說上稱之為危險前行為，即行為人若因自己之危險前行為，而致有發
      生犯罪結果之危險時，則應負防止其發生之義務，聲請人以此規定作為甲○○
      對於賴柏源之生命安全基於保證人之地位之認定依據，無非係因聲請人認為甲
      ○○確有騎乘警用機車尾隨於賴柏源之後方追遂行駛，致賴柏源因情緒緊張而
      失控撞擊民宅圍牆之情事，進而認為甲○○騎乘警用機車尾隨於賴柏源之後方
      追逐之行為，即為此之危險前行為，故自應對賴柏源之生命安全負有保護及救
      助之義務；惟有關甲○○是否確有騎乘警用機車尾隨於賴柏源之後方追遂行駛
      之事實，經本院審酌偵查中之卷證業已認定係屬無法證明，已如前述，自無從
      認定被告對賴柏源負有救助之保證人地位。（２）其次，聲請人雖爰引刑法第
      二百九十四條之規定『對於無自救力之人，依法令或契約應扶助、養育或保護
      而遺棄之，或不為其生存所必要之扶助、養育或保護者…』，而主張被告身為
      警務人員，依警察法第二條規定之意旨，自屬依『法令』而對於無自救力之人
      應予以扶助、養育或保護之人，並認為駁回再議處分書中認為被告僅對民眾負
      有抽象之保護義務，而非具體保護義務…等法律見解係屬不當；然按警務人員
      對一般民眾的生命安全究應負抽象的保護義務或具體之保護義務，就學理發展
      上及實務運作上尚無定見，惟就本案情節而言，縱使認為被告對賴柏源負有具
      體之保護義務，於解釋上其履行義務之方式，亦應僅以為賴柏源報警求救、或
      確認已有人為賴柏源報警請求援助之後，即已經履行其應盡之義務，而不構成
      聲請人所指述之『遺棄』行為；蓋於本件車禍事發後，證人李成津隨即於九十
      三年九月四日十七時十八分，以0000000000之門號報案，彰化縣消
      防局隨即據報派遣救護車於同日十七時二十六分抵達現場進行救護，並將賴柏
      源送往醫院急救（此有彰化縣警察局受理各類案件紀錄表，及彰化縣消防局九
      十三年九月十三日府授消指字第○九三○○○九八五八號函在卷可稽），則綜
      觀本案之緊急救護過程，並無任何拖延，且被告並非受有專業醫療訓練之人員
      ，事發現場亦無任何可供被告使用之急救設備，故縱使被告並未離去，亦無法
      及時對被害人施以緊急救護，且當時被告係騎乘警用機車經過現場，其亦無從
      以機車立即將被害人送醫以降低被害人傷重致死之風險，故基於法律不強人所
      難之法理精神及不純正不作為之作為可能性理論，因被告並無立即於事發現場
      對賴柏源之生命安全進行救助之能力，自應認為其於確認事發現場已有人報案
      處理後，即已經完成其應盡之義務，其於履行應盡之義務後先行離去，自無法
      律上遺棄行為之可言，至多僅為個人道德觀念之問題，故聲請人以被告先行離
      去作為被告涉犯遺棄罪之理由，其法律見解實有誤會。
五、綜上所述，聲請人所舉交付審判之理由，均已經原處分機關為適法且詳細之偵查
    及認定，並無違法或失當之處，是聲請人再執前述理由主張臺灣彰化地方法院檢
    察署及臺灣高等法院台中分院檢察署檢察官未依職權調查證據，且適用法律之見
    解有錯誤，而認本件被告之不起訴處分及駁回再議顯有瑕疵，向本院聲請交付審
    判，其主張顯難認為有法律上之理由，應法應予以駁回。
六、依刑事訴訟法第二百五十八之三第二項前段，裁定如主文。
中      華      民      國    九十四    年      三      月    二十三    日
                                    臺灣彰化地方法院刑事第一庭
                                        審判長法  官  葉  榮  郎
                                              法  官  陳  秋  錦
                                              法  官  葛  永  輝
右正本證明與原本無異。
不得抗告。
                                          法院書記官  施  惠  卿
中      華      民      國    九十四    年      三      月    二十三    日
